臺灣高等法院臺南分院民事判決　九十三年度家上字第一○○號　　Ｋ
　　　上　訴　人　乙　○　○
　　　被　上訴人　甲　○　○
　　　訴訟代理人　黃　正　彥　律師
　　　　　　　　　黃　雅　萍　律師
右當事人間請求確認婚姻關係存在事件，上訴人對於中華民國九十三年六月八日臺灣
臺南地方法院九十二年度婚字第一一七三號第一審判決提起上訴，本院於九十三年八
月十七日言詞辯論終結，判決如左：
    主    文
上訴駁回。
第二審訴訟費用由上訴人負擔。
    事實及理由
一、被上訴人主張：兩造於民國七十七年一月二日結婚，育有長女楊惠文（八十年七
    月七日生）、次女楊惠懿（八十二年十二月三十日生），嗣兩造於九十年十月十
    日簽訂離婚協議書，並向戶政事務所辦理離婚登記，惟按「兩願離婚，應以書面
    為之，有二人以上之證人簽名並應向戶政機關為離婚之登記」，民法第一千零五
    十條定有明文。查兩造離婚協議書簽訂日期為九十年十月十日，當天係雙十國慶
    ，為國定假日，兩造至代書事務所時，僅有一人在場聽聞兩造要離婚，自行從桌
    內拿出二個印章，蓋在離婚協議書之證人欄內，由同一人在離婚證人欄簽名，此
    由見證人之簽名筆跡同一，印文亦同一格式，足以證之，故兩造離婚協議書上之
    證人，並非二人在場見證，依法該離婚協議書不生效力。且被上訴人係因受上訴
    人迫稱「如不願離婚就要繼續毆打」，才簽立離婚協議書，況兩造雖協議離婚，
    惟仍共同居住在台南縣永康市○○路三五五巷二二號四樓之一（後經戶籍整編為
    台南縣永康市○○○路三四○巷十號四樓之一），目前仍共同生活，上訴人從未
    返回其戶籍地台南縣大內鄉石湖村石子瀨二九九號居住，亦可證明當年協議離婚
    僅係意氣之爭，兩造並無離婚之真意。兩造之協議離婚書既欠缺法定要件，且與
    兩造之真意不符，兩造目前仍共同生活，而戶籍登記係離婚，被上訴人自有即受
    確認判決之法律上之利益，爰提起本訴訟請求確認被上訴人與上訴人間之婚姻關
    係存在。並聲明求為判決駁回上訴。
二、上訴人則以：兩造之間已無感情存在，難保以後不再發生衝突，被上訴人一再挑
    釁擾亂客戶、朋友、親戚，難保以後不再發生衝突。兩造簽立離婚協議書，文書
    證明是可以確定兩位證人是有在場的。兩位證人辦理這麼多離婚事件，怎會記得
    我們兩個人的面貌，黃米麗是被上訴人的親妹妹他作證難免有偏袒。伊沒有脅迫
    被上訴人，亦未拉著被上訴人的手要簽字等語，資為抗辯。並聲明求為判決(一)原
    判決廢棄(二)被上訴人在第一審之訴駁回。
三、得心證之理由：
（一）按確認之訴，非原告有即受確認判決之法律上利益者，不得提起，民事訴訟法
      第二百四十七條第一項定有明文。亦即原告提起確認之訴，必須其主張之法律
      關係存否在當事人間不明確，致原告之權利或其他法律上之地位有不安之危險
      ，即時有以確認判決除去之必要，其在法律上始有受判決之利益（最高法院五
      十二年台上字第一九二二號判例意旨參照）。查本件被上訴人主張兩造間婚姻
      關係存在，既為上訴人所否認，則兩造間就該法律關係存否已有不明確之狀態
      ，且得以判決確認，將此不安狀態除去，是被上訴人提起本件確認兩造間婚姻
      關係存在之訴訟，即有受確認判決之法律上利益，合先敘明。
（二）被上訴人主張兩造原為夫妻，於九十年十月十日在台南市○○路○段三四九號
      之代書事務所簽立離婚協議書，嗣兩造並親自持往戶政事務所辦理離婚登記之
      事實，業據提出戶籍謄本二件、戶口名簿影本一紙、離婚協議書影本一紙為證
      ，且為上訴人所不爭執，復經原審依職權調取兩造辦理離婚登記之資料，有台
      南市東區戶政事務所九十三年三月四日南市東戶三字第０九三０００一九九八
      號函附文件可稽，堪信為真實。至被上訴人主張其因受上訴人脅迫稱「如不願
      離婚就要繼續毆打」，才簽立離婚協議書，兩造並無離婚之真意，且簽訂離婚
      協議書當日，兩造至代書事務所時，僅有一人在場聽聞兩造要離婚，並非二人
      在場見證，故兩造之協議離婚不具備法定要件，應屬無效等情，則為上訴人所
      否認，並以前揭情詞置辯，是本件首應審究者為被上訴人於與上訴人簽立離婚
      協議書及辦理離婚登記時是否有離婚之真意，及兩造所簽立之離婚協議書是否
      具備法定要件？茲析述如下：
  １、上訴人辯稱伊沒有脅迫被上訴人要離婚，亦未拉著被上訴人的手要簽字部份，
      據證人朱海生於原審到庭證稱：「（問：是否有看到被告拉原告的手簽名？）
      我沒有印象看到這種情形，因為兩造如果有糾紛，我會協調．．．因為協議書
      是我親筆寫的，我也在場，我都是親見兩造有要離婚的意思，我才會書寫協議
      書．．．我都是問兩造有沒有要離婚，有要離婚，才辦理的」等語（見原審九
      十三年三月二十三日言詞辯論筆錄），另證人即被上訴人之妹黃米麗雖於原審
      到庭證稱：「在八十九年十一月左右，被告就有脅迫原告簽立離婚協議書，原
      告打電話向我求救，說被告強迫她離婚，她不同意，被告就打她，我有報警。
      九十年十月十日早上十點半至十一點左右，原告打電話給我說她離婚了，我問
      她為什麼，原告說是被告打她，並且拉著她的手強迫她簽的，二次我都是聽原
      告講的，並未在現場」等語（見原審九十三年三月二十三日言詞辯論筆錄），
      然為上訴人所否認，查證人黃米麗為被上訴人之妹，其證詞本即有偏頗之虞，
      況其證述係聽聞原告所述，亦非其親見親聞之事，其證詞尚難採信；又證人即
      兩造所生之長女楊惠文到庭證稱：「當天是十月十日，母親帶我及妹妹去長榮
      路一家類似婚姻事務所的地方，我沒有走進去在外面等，因為事務所的玻璃是
      透明的，門也開著，我看到裡面坐著一個人，從抽屜裡拿紙及印章出來，之後
      爸爸一手抓著媽媽的手，一手拿著手機一直揮，而且爸爸很兇，媽媽則一直哭
      」等語（見本院九十三年三月二十三日言詞辯論筆錄），然為上訴人所否認，
      查證人楊惠文並未進入該事務所內，其亦不知兩造間當時之對話，縱其稱有看
      見上訴人一手抓著被上訴人的手，惟亦無法證明被上訴人之簽名係受上訴人脅
      迫所致；參以兩造簽好離婚協議書後復於翌日（十月十一日）親自前往戶政事
      務所辦理登記，若原告當時並無意與被告離婚，被上訴人又怎可能仍與上訴人
      協同辦理離婚登記？被上訴人之主張顯與常理不符，此外，被上訴人又無法舉
      出其他確實之證據以實其說，則被上訴人主張其於與上訴人簽立離婚協議書及
      辦理離婚登記時並無離婚之真意、當時係受被告脅迫云云，要無可採。
  ２、次按兩願離婚應以書面為之，有二人以上證人之簽名並應向戶政機關為離婚之
      登記，民法第一千零五十條定有明文，夫妻間雖有離婚之合意，如未依此方式
      為之，依民法第七十三條之規定自屬無效（最高法院二十八年度上字第一三０
      六號判例參照）；又兩願離婚書證上應有證人之簽名，其目的在於確保當事人
      離婚之真意，因此證人雖不限於作成離婚書證時為之，亦不限於協議離婚時在
      場之人，始得為證人，然究難謂非親見或親聞雙方當事人確有離婚真意之人，
      亦得為證人（最高法院六十八年台上字第三七九二號判例參照）。抑且，為確
      保當事人離婚之真意，所謂「親聞」應係指證人親自從當事人雙方聞悉渠等確
      有離婚之真意而言，否則證人如僅憑第三人片面之詞，而簽名於離婚協議書，
      因其無從確知當事人是否具有離婚之真意，即與前揭法文之立法意旨有違。查
      本件兩造所簽立之離婚協議書上證人欄有證人朱海生、劉進忠二人之簽名及蓋
      章乙節，為兩造所不爭執，並有離婚協議書影本一件附卷可稽，堪予認定，茲
      被上訴人主張兩造至代書事務所時，僅有一人在場聽聞兩造要離婚，並非二人
      在場見證等語，上訴人於原審則辯稱當時是由一位男子幫忙辦理的，但旁邊還
      有人在走動云云，經查：證人朱海生於原審證稱：「見證人部分的住址及身分
      證字號都是事先打好的，見證人我的簽名部分是辦好的時候，我簽的，劉進忠
      的部分是他自己簽的。劉進忠是我太太的弟弟，我不知道他當天是否在場，劉
      進忠在九十年十月十日應該沒有上班，但是我不確定，我們都是跟著公家機關
      上班，如果劉進忠沒有上班，我會拿他預先簽好預備用的協議書出來用，我自
      己也有預先簽好預備用的協議書，但在辦好之後，會通知不在的人，讓他看留
      底，我沒有印象本件劉進忠是事先簽好的，或是現場簽的」等語（見原審九十
      三年三月二十三日言詞辯論筆錄），證人劉進忠於原審則證稱：「時間太久，
      我不記得當天（即九十年十月十日）的情形．．．大部分是我人在現場才簽，
      有時候是我姐姐或是姐夫辦了以後，才告訴我，我有做幾份預備的，就是如果
      我不在的時候，我回來的時候，他們會告訴我，這種情形並不常發生．．．我
      人大部分都在樓下，事務所就在樓下，樓下是店面，我住在樓上，樓下比較熱
      鬧，所以我常下去，我姊夫開的事務所上、下班的時間與公家機關不一樣，九
      十年十月十日國慶日我大部分的時間都在店裡，本件離婚協議書，我則不確定
      是否我在現場簽的，還是我姐姐及姊夫用預備的」等語（見原審九十三年五月
      二十五日言詞辯論筆錄），則證人朱海生與劉進忠就其事務所於九十年十月十
      日究有無上班乙節所述互相矛盾，且其二人亦均無法確定劉進忠於兩造簽立離
      婚協議書時究有無在場親見或親聞兩造有離婚之真意；證人即兩造所生之長女
      楊惠文證稱：「當天是十月十日，母親帶我及妹妹去長榮路一家類似婚姻事務
      所的地方，我沒有走進去在外面等，因為事務所的玻璃是透明的，門也開著，
      我看到裡面坐著一個人，從抽屜裡拿紙及印章出來．．．我只有看到爸爸、媽
      媽跟一個人在裡面，沒有看到其他人在裡面，或是走動」等語（見原審九十三
      年三月二十三日言詞辯論筆錄），且上訴人亦自承兩造簽立離婚協議書當時是
      由一位男子幫忙辦理的，其雖另辯稱旁邊還有人在走動云云，然縱有人在旁走
      動，亦非親自從兩造聞悉渠等確有離婚之真意，其自難證明兩位簽名之證人均
      確知兩造已有離婚之協議。從而，上訴人之抗辯，委無足採，被上訴人之主張
      應堪採信。
  ３、綜上所述，兩造間雖有離婚之合意，並簽訂離婚協議書，惟於離婚協議書上二
　　　名證人之簽名，因尚無從證明其中證人劉進忠親見或親聞兩造有離婚真意之人
　　　，是兩造間之協議離婚，並未具備法定要件，自屬無效，應認兩造間之婚姻關
　　　係仍屬存在。從而，被上訴人訴請確認兩造之婚姻關係存在，洵屬有據，應予
　　　准許。原審為被上訴人勝訴之判決，於法並無不合；上訴人上訴意旨或指兩造
　　　間已無感情云云指摘原判決不當，求予廢棄改判准如上訴聲明之請求（駁回被
　　　上訴人在第一審之訴）惟所指摘與本件係確認兩造間之婚姻關係是否仍存在無
　　　關，其上訴為為無理由，應予駁回。
四、本件事證已臻明確，兩造其餘主張及舉證，與判決結果不生影響，不另論述，附
    此敘明。
五、據上論結，本件上訴為無理由，依民事訴訟法第四百四十九條第一項、第七十八
    條，判決如主文。
中　　　華　　　民　　　國　　九十三　　年　　　八　　　月　　三十一　　日
　　　　　　　　　　　　　　　　　　臺灣高等法院臺南分院民事第五庭
~B1審判長法官　蘇　　重　　信
~B2　　　法官　黃　　三　　哲
~B3　　　法官　林　　永　　茂
右為正本係照原本作成。
如對本判決上訴，須於判決送達後廿日內向本院提出上訴狀，未表明上訴理由者，應
於上訴後廿日內，向本院提出理由書。
中　　　華　　　民　　　國　　九十三　　年　　　八　　　月　　三十一　　日
                                        法院書記官　黃　　文　　生
